臺灣高等法院刑事判決　　　　　　　　 94年度上訴字第109號
上　訴　人　臺灣板橋地方法院檢察署檢察官
被　　　告　丁○○
選任辯護人　莊秀銘律師
　　　　　　甘義平律師
　　　　　　蕭俊龍律師
被　　　告　丙○○
上列上訴人因被告違反商業會計法等案件，不服台灣板橋地方法
院93年度訴字第1258號，中華民國93年10月29日第一審判決（起
訴案號：台灣板橋地方法院檢察署92年度偵續字第232 號、93年
度偵字第9223號）提起上訴，本院判決如下：
    主  文
原判決關於丁○○、丙○○部分撤銷。
丁○○、丙○○共同連續商業負責人，以明知為不實之事項，而
填製會計憑證，各處有期徒刑伍月，如易科罰金，均以佰元折
算壹日。
　　事  實
一、丁○○、丙○○於民國（下同）八十九年四月二十日起，向
    駿寶有限公司（下簡稱駿寶公司，公司登記地址：臺北縣板
    橋市○○路三十二巷十七之四號，營業處所：臺北縣板橋市
    ○○路○段一五三巷四十六弄五之一號）之負責人甲○○（
    業經原審法院判處有期徒刑四月確定）承租駿寶公司之部分
    營業處所，經營汽車修護業務及計程車出租業務。丙○○、
    丁○○欲向萬達汽車股份有限公司（下簡稱萬達公司）及其
    他不詳公司所購買營業小客車，因未申請營利事業登記，無
    法領用統一發票供貸款使用，竟與甲○○基於共同及概括之
    犯意，明知駿寶公司並未出售營業小客車，自九十年四月六
    日起至同年五月底（起訴書誤載為九十年四月九日至九十年
    六月一日）止，由甲○○於駿寶公司之上開營業處所內，多
    次指示不知情之會計小姐填製如附表一所示以駿寶公司為出
    賣人之不實統一發票會計憑證，交付財資企業股份有限公司
    （下簡稱財資公司）、財將企業股份有限公司（下簡稱財將
    公司），作為購車貸款所用。嗣因丁○○、丙○○未能按期
    給付貸款金額，因而查悉上情。
二、案經財資公司、財將公司告訴，由臺灣板橋地方法院檢察署
    檢察官偵查起訴。
    理　由
一、上開犯罪事實，業據被告丁○○、丙○○於偵審中坦承不諱
    。而已判決確定之共犯甲○○於偵審也自白在卷，核與告訴
    人財資公司、財將公司具狀及代理人蘇千祿律師所指訴之情
    節相符。復有營利事業登記抄本、公司基本資料查詢結果〈
    內載駿寶公司之負責人係甲○○〉（見原審九十一年度訴字
    第五一八號民事卷第五十五頁及原審卷〈二〉第八十七頁）
    、如附表一所示之統一發票及附條件買賣徵信報告書影本附
    卷足憑。其犯行明確，洵堪認定，自應依法論科。
二、按營利事業銷貨統一發票，屬於商業會計法第十五條所指商
    業會計憑證之一種。核被告丁○○、丙○○所為，均係犯商
    業會計法第七十一條第一款之商業負責人，以明知為不實之
    事項，而填製會計憑證罪。被告丁○○、丙○○雖非駿寶公
    司之商業負責人，依刑法第三十一條第一項之規定，與有身
    份之甲○○間，有犯意聯絡與行為分擔，皆為共同正犯。被
    告等利用不知情之會計小姐填製會計憑證，應論以間接正犯
    。被告丁○○、丙○○先後多次犯行，時間緊接、方法相同
    、且觸犯構成要件相同之罪名，顯係基於概括之犯意，反覆
    為之，為連續犯，應依刑法第五十六條之規定論以一罪，並
    加重其刑。又商業會計法第七十一條第一款以明知為不實之
    事項，而填製會計憑證或記入帳冊之罪，原即含有業務上登
    載不實之本質，而統一發票屬刑法第二百十五條之文書，且
    係商業會計法第十五條第一款所規定之會計憑證，又刑法第
    二百十五條之從事業務之人登載不實事項於業務上文書罪，
    與商業會計法第七十一條第一款之商業負責人，以明知為不
    實之事項而填製會計憑證罪，皆規範處罰同一之登載不實行
    為，應屬法規競合，後者為前者之特別規定，依特別法優於
    普通法之原則，應優先適用商業會計法第七十一條第一款之
    罪論處（最高法院九十二年度台上字第七二五號刑事判決要
    旨參照）。
三、被訴詐欺不另為無罪之諭知部分：
（一）公訴意旨另以：被告丁○○、丙○○與甲○○另基於共同
      及概括之犯意，意圖為自己不法之所有，自九十年四月九
      日起至同年六月一日止，明知渠等向萬達公司（如附表二
      編號一至編號七所示）及其他不詳之公司（如附表二編號
      八至編號十二所示）購買如附表二所示福特六和汽車Ｔｉ
      ｅｒｒａ型車輛共計十二輛，每輛售價僅如附表二所示之
      金額（附表二編號一至編號七所示之車輛依萬達公司之統
      一發票、編號八至編號十二所示之車輛則依市價），竟為
      向財資公司、財將公司之負責人陳武輝詐得較高之款項，
      由甲○○在駿寶公司內，就十二輛車先開立以駿寶公司為
      出賣人之統一發票（交易金額詳如附表二所示）計十二紙
      ，再交由丙○○以持向財將公司、財資公司申請辦理十二
      輛車之貸款手續之詐術，使財將公司、財資公司陷於錯誤
      ，按不實統一發票金額之約九成核貸款項（金額如附表二
      所示），共詐得新臺幣（下同）一百九十四萬元，因認被
      告丁○○、丙○○、甲○○均涉有共犯刑法第三百三十九
      條第一項之詐欺取財罪嫌（甲○○部分，業經原審不另為
      無罪判決確定）。
（二）訊據被告丁○○、丙○○均坦承曾向同案被告甲○○商借
      而開立如附表一所示之統一發票，持向告訴人財資公司、
      財將公司貸款之用，且貸得之款項供周轉之用，惟堅決否
      認有詐欺之犯行。均辯稱：渠等買車貸款，有提供不動產
      為擔保，每輛車並有保證人，辦理貸款所使用之統一發票
      ，其金額係依告訴人公司之業務代表乙○○之指示所開立
      ，每筆貸款均經告訴人公司徵信無訛後撥款，並訂立附條
      件買賣擔保。後因一張支票週轉不靈退票，告訴人即將所
      有賣出車輛取回，被告並無隱匿，無詐欺之犯意及行為等
      語。而公訴人認被告丁○○、丙○○犯罪，係以被告丁○○、丙○○及共犯甲○○於偵查中自白。並經告訴人之代
      理人指訴綦詳，且有萬達公司之陳報狀（含萬達公司開立
      予駿寶公司之統一發票）、福特六和汽車股份有限公司九
      十二年十一月十八日六稅九二○一五三號函（內載：福特
      廠牌Ｔｉｅｒｒａ車款之市價為四十六萬九千元）及駿寶
      公司開立之統一發票共十二紙及財資公司、財將公司核貸
      之文件為其論據。
（三）按犯罪事實應依證據認定之，無證據不得認定犯罪事實；
      又不能證明被告犯罪者，應諭知無罪之判決，刑事訴訟法
      第一百五十四條第二項、第三百零一條第一項分別定有明
      文。又犯罪事實之認定，應憑真實之證據，倘證據是否真
      實尚欠明確，自難以擬制推測之方法，為其判斷之基礎；
      而認定犯罪事實之證據係指足以認定被告確有犯罪行為之
      積極證據而言，該項證據自須適合於被告犯罪事實之認定
      ，始得採為斷罪資料（最高法院五十三年台上字第六五六
      號、二十九年上字第三一○五號判例意旨參照）。又告訴
      人之告訴係以使被告受刑事追訴為目的，其陳述是否與事
      實相符，仍應調查其他證據以資審認（最高法院五十二年
      台上字第一三○○號判例意旨參照）。而刑法第三百三十
      九條第一項詐欺取財罪之成立，以意圖為自己或第三人不
      法所有，以詐術使人將本人或第三人之物交付為要件。即
      行為人須有為自己或第三人不法所有之主觀意圖；另客觀
      上行為人施用詐術，被害人因其詐術陷於錯誤，而交付本
      人或第三人之物為構成要件。
（四）經查：
    1.被告丁○○、丙○○及同案被告甲○○於檢察官偵查中，
      並未自白有詐欺取財之犯行，僅供承前開借用統一發票、
      違反商業會計法之犯行，卷內資料並無被告自白詐欺之證
      據。而除告訴人之指訴，上開公訴人所提出，均為告訴人
      與被告間買賣汽車貸款等資料。
    2.告訴人認被告等詐欺之依據，乃指被告以一千六百西西之
      低價車輛，虛報為一千八百西西之高價車輛，使告訴人陷
      於錯誤，而貸予較高金額，施用詐術賺取差額云云。而被
      告堅決否認有以一千六百西西車假報為一千八百西西車，
      因經營公司需資金周轉，故提供不動產抵押及保證人保證
      ，希望購車貸以較高金額，求助於告訴人公司承辦之業務
      代表乙○○，經乙○○及告訴人公司徵信後，告以開立發
      票金額而貸款，並無詐欺。
    3.本件為被告等經營計程車租賃，因購買車輛，向告訴人借
      款，由被告丙○○提供不動產，設定抵押為擔保，另購買
      每輛車子，另簽定附條件買賣契約，並找保證人共同擔保
      等情，為告訴人所不爭執，且有告訴人所提出之核貸文件
      在卷可按。故本件之癥結，在於被告有無以一千六百西西
      車輛混充一千八百西西車輛，告訴人有無陷於錯誤而為財
      物之交付。
    4.告訴人認被告以一千六百西西車輛虛報一千八百西西車輛
      ，其依據乃徵信報告所記載及發票金額為一千八百西西車
      輛價格。然該徵信報告為告訢人公司職員乙○○所書寫，
      並非被告所書寫。而原審法院傳訊證人乙○○具結證稱：
      對汽車市場業務有相當程度瞭解，作汽車買賣的都會知道
      汽車價格，承購人條件會先報告公司，審核通過，對保交
      車撥款之前，發票先開來公司，撥款之後再領牌，領牌後
      再設定。其徵信內容，包含申購人資料、保證人不動產資
      料、申購車型、車價。車價至少經過公司一至三位審核，
      汽車排氣量是我填寫，公司以發票開出的金額為準。等領
      牌後回收資料之後，再作第二次確認，去監理所設定附條
      件買賣動作等語（見原審卷第三○二頁、第三○四頁、第
      三○七頁至第三○九頁、第三一九頁、第三二○頁）。是
      告訴人公司除接洽業務人員作徵信報告外，另有一至三位
      對車價徵信報告審核。除對保、核對不動產擔保外，包括
      車型、車價。最初雖只依發票金核准貸款成數，待撥款領
      牌，辦理附條件買賣設定時，作第二次審核。此時所有車
      輛之資料，均已俱全，明確記載車輛型式、排氣量，被告
      如何能以一千六百西西車冒充一千八百西西車，而告訴人
      不知情？又本件十二輛車，並非一次貸款，而係每輛按次
      不同貸款，辦理附條件買賣。如第一輛車被告以發票混充
      貸款，至遲於領牌交付車籍資料予告訴人辦理設定時，即
      為告訴人所知悉，何以告訴人仍繼續十一次再貸款予被告
      ？此不過係告訴人業務人員為個人業績，而告訴人為收取
      分期付款之高額利息，同意為之，難認其陷於錯誤而為財
      物之交付。
    5.告訴人業務人員乙○○係由三強公司實際負責人戊○○之
      介紹，而與被告等辦理汽車貸款業務，為乙○○證明在卷
      。而證人三強公司名義負責人黃麗娟於檢察官偵查中結證
      稱：「丙○○委託我們向財將（公司）貸車貸，共委託四
      台，因我們公司有買賣車子，所以由我們開發票給財將。
      」、「（你們向財將貸車款估價由何人定？）我們向福特
      （公司）買車，發票上的金額則是財將業代說的金額，是
      因應貸款。」（見臺灣板橋地方法院檢察署九十二年度偵
      續字第二三二號卷第五十一頁背面）；另證人三強公司實
      際負責人戊○○於檢察官偵查中亦結證稱：「（８Ａ─８
      ７９、８Ａ─８８０、９Ａ─３４１、９Ａ─３４２車貸
      是如何處理的？）我們跟萬達（公司）簽定的契約書裡面
      ，我們和萬達（公司）是用簽訂契約來處理的，若我們有
      賣到一百台，我們就可以折價更多，我們是用我們的額度
      撥給乙○○，我們公司和融資公司也就是財將（公司）都
      有往來，乙○○當初告訴我們說丙○○買這些車，依據他
      提供的房屋擔保，可以貸到五十幾萬，雖然市價是只有四
      十六萬八千元，但是他有提供其他擔保，所以可以貸更多
      ，我們開六十三萬八千元的發票給財將（公司），財將（
      公司）把錢匯給我們三強公司，我們才敢交車。」（見臺
      灣板橋地方法院檢察署九十二年度偵續字第二三二號卷第
      一八九頁）。雖證人黃麗娟、戊○○所稱之四輛營業小客
      車並非本案告訴人所指如附表二車輛，但是貸款過程及徵
      信經過相同。告訴人之業務代表乙○○確有於被告等買賣
      汽車貸款其他車輛授意開立統一發票金額之情形。乙○○
      證述從未授意被告等開立發票金額，當係其涉及對公司有
      無背信之罪責，而推諉之詞，難以採信。
   6. 本案雖係由駿寶公司開立統一發票予告訴人，惟實際上係
      由被告丁○○、丙○○向萬達公司及其他公司所購得如附
      表二所示之營業小客車向告訴人貸款，並以該車輛辦理附
      條件買賣契約（指定登記於各交通公司〈車行〉），此有
      附條件買賣契約書（見臺灣板橋地方法院檢察署九十二年
      度偵字第五四五七號卷第三十頁至第四十五頁）、汽車新
      領牌照登記書、行車執照（見原審九十一年度訴字第五一
      八號民事卷第二十八頁至第四十六頁）附卷可稽。衡諸告
      訴人為從事汽車分期付款貸款之專業公司，其人員有專業
      之知識，又有詳盡的一再核對徵信制度，連續提供十餘部
      營業小客車之貸款，告訴人或其業務代表乙○○就貸款人
      之信用、提供之擔保品（不動產抵押、保證人、附條件買
      賣保有汽車所有權，可取回車輛）有充分之能力及機會足
      以查明及審核貸款之額度，若謂僅以統一發票全部為唯一
      依據即核准高額貸款，顯與情理不符。
    7.依卷附資料十二部車輛中除一部未領牌外，其中有五部排
      氣量記載為一千六百西西，另六部記載為一千八百西西，
      告訴人所指稱告等均將一千六百西西之車輛謊報為一千八
      百西西已與事實不符。況再核車牌號碼3B—126 之汽車，
      其排氣量記載為一千六百西西，車價卻記載為六十五萬元
      ，而附條件買賣徵信報告書，均經告訴人業務代表乙○○
      及業務主管杜暉煌之簽批准。可見，告訴人公司審核貸款
      額度並非以汽車排氣量為唯一考量，否則焉有排氣量較大
      經徵信後反而核定車價較低之理。又告訴人公司與各車行
      間所簽立之附條件買賣契約書，其分期總價均顯著高於駿
      寶公司所開立之發票金額，告訴人當係為爭取更多之貸款
      客戶，賺取高額之利息，告訴人應未陷於錯誤，故本件應
      屬告訴人與被告間合意之商業交易行為。其分期付款價金
      未付，應循民事訴訟程序解決，核與詐欺犯行為無涉。
    8.如附表二所示告訴人所指詐欺之全部車輛，業經告訴人取
      回，此據告訴人之代理人許哲中於檢察官偵查中陳明屬實
      （見臺灣板橋地方法院檢察署九十二年度偵字第五四五七
      號卷第五十四頁背面），顯見被告丁○○、丙○○就該等
      營業小客車之使用、處理亦無何異常之處。被告等如有意
      詐欺，何以提供物保、人保，且將車輛交回，亦難認其有
      不法所有之意圖。
    9.告訴人另聲請傳喚證人戊○○。因戊○○於偵查中已證述
      明確，且戊○○所出售車輛，並非本案之十二輛之汽車，
      所述另外車輛買賣經過，僅供本案佐參，無再傳訊作證之
      必要，附此說明。
    10.綜上所述，被告丁○○、丙○○所辯尚屬有徵。此外，復
      查無其他積極證據足資認定被告丁○○、丙○○有詐欺之
      犯行。因公訴人認此部分與前開有罪科刑之部分，屬方法
      與結果牽連犯之裁判上一罪關係，故無庸另為無罪之諭知
      。
四、原審對被告為有罪科刑之判決，固非無見。惟查如附表一編
    號12之統一發票，其票號、時間、買受人姓名，原審未調取
    該發票，僅記載不詳，且金額599000元，亦誤為590000元，
    遽認定被告犯罪，自有未洽，而無可維持。公訴人依據告訴
    人之聲請，仍指被告等犯詐欺罪，固不足採，但原判決既有
    可議，自應由本院將之撤銷改判。爰審酌被告丁○○、丙○○犯罪動機、目的、手段、品行、智識程度、所生危害及犯
    罪後之態度等一切情狀，各量處與原審相同如主文第二項所
    示之刑，並均諭知如易科罰金之折算標準，以資懲儆。
五、據上論斷，應依刑事訴訟法第三百六十九條第一項前段、第
    三百六十四條、第二百九十九條第一項前段，商業會計法第
    七十一條第一款，刑法第十一條前段、第二十八條、第三十
    一條第一項、第五十六條、第四十一條第一項前段，罰金罰
    鍰提高標準條例第二條，判決如主文。
本案經檢察官劉文水到庭執行職務。
中    華    民    國    94    年     4    月    15    日
                  臺灣高等法院刑事第二十三庭
                              審判長法  官  尤豐彥
                  　                法  官  鄧振球
                    　              法  官  趙功恆
以上正本證明與原本無異。
如不服本判決，應於收受送達後十日內向本院提出上訴書狀，其
未敘述上訴之理由者並得於提起上訴後十日內向本院補提理由書
（均須按他造當事人之人數附繕本）。
                                    書記官  孫佩琳
中　　華　　民　　國　　94　　年　　4 　　月　　15　　日
附錄本案論罪科刑法條全文：
商業會計法第七十一條第一款
商業負責人、主辦及經辦會計人員或依法受託代他人處理會計事
務之人員有左列情事之一者，處五年以下有期徒刑、拘役或科或
併科新台幣十五萬元以下罰金：
一  以明知為不實之事項，而填製會計憑證或記入帳冊者。
附表一：
┌───┬───────┬──────┬───────────────┐
│編　號│統一發票號碼  │統一發票金額│　　備　　　　　　　　註　　　│
│      │（日    期）  │（新臺幣）  │                              │
│      │（ 買受人 ）  │            │                              │
├───┼───────┼──────┼───────────────┤
│　１　│ FJ00000000   │650000元    │影本見臺灣板橋地方法院檢察署九│
│      │（90.04.06）  │            │十二年度偵續字第二三二號卷第一│
│      │（財將公司）  │            │三九頁。                      │
├───┼───────┼──────┼───────────────┤
│　２　│ FJ00000000   │650000元    │影本見臺灣板橋地方法院檢察署九│
│      │（90.04.09）  │            │十二年度偵續字第二三二號卷第一│
│      │（財將公司）  │            │四五頁正面。                  │
├───┼───────┼──────┼───────────────┤
│　３　│ FJ00000000   │650000元    │影本見臺灣板橋地方法院檢察署九│
│      │（90.04.09）  │            │十二年度偵續字第二三二號卷第一│
│      │（財將公司）  │            │四二頁                        │
├───┼───────┼──────┼───────────────┤
│　４　│ FJ00000000   │659000元    │影本見臺灣板橋地方法院檢察署九│
│      │（90.04.17）  │            │十二年度偵續字第二三二號卷第一│
│      │（財資公司）  │            │五一頁。                      │
├───┼───────┼──────┼───────────────┤
│　５　│ FJ00000000   │650000元    │影本見臺灣板橋地方法院檢察署九│
│      │（90.04.19）  │            │十二年度偵續字第二三二號卷第一│
│      │（財資公司）  │            │四八頁。                      │
├───┼───────┼──────┼───────────────┤
│　６　│ FJ00000000   │599000元    │影本見臺灣板橋地方法院檢察署九│
│      │（90.04.26）  │            │十二年度偵續字第二三二號卷第一│
│      │（財資公司）  │            │五四頁。                      │
├───┼───────┼──────┼───────────────┤
│  ７  │ GG00000000   │599000元    │影本見臺灣板橋地方法院檢察署九│
│      │（90.05.04）  │            │十二年度偵續字第二三二號卷第一│
│      │（財資公司）  │            │六○頁。                      │
├───┼───────┼──────┼───────────────┤
│  ８  │ GG00000000   │599000元    │影本見臺灣板橋地方法院檢察署九│
│      │（90.05.04）  │            │十二年度偵續字第二三二號卷第一│
│      │（財資公司）  │            │五七頁。                      │
├───┼───────┼──────┼───────────────┤
│　９　│ GG00000000   │599000元    │影本見臺灣板橋地方法院檢察署九│
│      │（90.05.10）  │            │十二年度偵續字第二三二號卷第一│
│      │（財資公司）  │            │六三頁。                      │
├───┼───────┼──────┼───────────────┤
│ １０ │ GG00000000   │599000元    │影本見臺灣板橋地方法院檢察署九│
│      │（90.05.10）  │            │十二年度偵續字第二三二號卷第一│
│      │（財資公司）  │            │六六頁。                      │
├───┼───────┼──────┼───────────────┤
│ １１ │ GG00000000   │650000元    │影本見臺灣板橋地方法院檢察署九│
│      │（90.05.23）  │            │十二年度偵續字第二三二號卷第一│
│      │（財資公司）  │            │六九頁。                      │
├───┼───────┼──────┼───────────────┤
│ １２ │ GG00000000   │599000元    │影本見本院卷第一○八頁。      │
│      │ (90.06.04)   │            │                              │
│      │ (財資公司）  │            │                              │
└───┴───────┴──────┴───────────────┘
附表二：
┌───┬───────┬──────┬───────┬───────┐
│編　號│　車　　 號　 │原車價　　　│貸得款項　　　│詐得金額　　　│
│　　　│　　　　　　　│新臺幣      │新臺幣　      │新臺幣        │
├───┼───────┼──────┼───────┼───────┤
│　１　│２Ｂ─４３２  │434000元    │590000元  　　│200000元　　　│
│　　　│　　　　　　　│  　　　　　│　　　　　　　│　　　　　　　│
├───┼───────┼──────┼───────┼───────┤
│　２　│２Ｂ─９１３  │435000元    │570000元  　　│180000元　　　│
├───┼───────┼──────┼───────┼───────┤
│　３　│３Ｂ─０９３  │430000元  　│570000元  　　│190000元　　　│
│　　　│　　　　　　　│　　　　　　│　　　　　　　│　　　　　　　│
├───┼───────┼──────┼───────┼───────┤
│　４　│３Ｂ─１２６  │430000元  　│550000元  　　│170000元　　　│
│　　　│　　　　　　　│　　　　　　│　　　　　　　│　　　　　　　│
├───┼───────┼──────┼───────┼───────┤
│　５　│３Ｂ─４４６  │430000元  　│550000元  　　│170000元　　　│
│　　　│　　　　　　　│　　　　　　│　　　　　　　│　　　　　　　│
├───┼───────┼──────┼───────┼───────┤
│　６　│３Ｂ─５５２  │434000元    │550000元  　　│160000元　　　│
├───┼───────┼──────┼───────┼───────┤
│　７　│３Ｂ─７９２  │434000元    │550000元  　　│160000元　　　│
├───┼───────┼──────┼───────┼───────┤
│　８　│２Ｂ─４００  │469000元    │590000元  　　│170000元　　　│
├───┼───────┼──────┼───────┼───────┤
│　９　│２Ｂ─３９２  │469000元    │570000元  　　│150000元　　　│
├───┼───────┼──────┼───────┼───────┤
│ １０ │３Ｂ─３４７  │469000元    │550000元  　　│130000元　　　│
├───┼───────┼──────┼───────┼───────┤
│ １１ │３Ｂ─１８６  │469000元    │550000元  　　│130000元　　　│
├───┼───────┼──────┼───────┼───────┤
│ １２ │（未領牌照）　│469000元    │550000元  　　│130000元　　　│
└───┴───────┴──────┴───────┴───────┘
